【裁判字號】    98,重訴,126
【裁判日期】    990113
【裁判案由】    分配表異議之訴
【裁判全文】
臺灣高雄地方法院民事判決             98年度重訴字第126號
原      告  財政部台灣省南區國稅局
法定代理人  丙○○
訴訟代理人  丁○○
            乙○○
            戊○○
被      告  臺灣中小企業銀行股份有限公司
法定代理人  己○○
訴訟代理人  甲○○
上列當事人間請求分配表異議之訴事件，經本院於民國98年12月
30日言詞辯論終結，判決如下：
    主      文
本院九十六年度執字第七三七八三號清償債務強制執行事件，於
民國九十七年十月十七日所製作之分配表，就拍賣坐落於高雄縣
燕巢鄉○○段一一二地號土地上之暫編二○○建號建物中之辦公
室部分所得之金額新臺幣貳佰參拾萬壹仟玖佰零伍元，不准列入
被告之抵押權優先受償之範圍而受分配。
原告其餘之訴駁回。
訴訟費用由被告負擔百分之十二，其餘由原告負擔。
    事實及理由
壹、程序方面
一、按債權人或債務人對於分配表所載各債權人之債權或分配金
    額有不同意者，應於分配期日1 日前，向執行法院提出書狀
    ，聲明異議；執行法院對於前條之異議認為正當，而到場之
    債務人及有利害關係之他債權人不為反對之陳述或同意者，
    應即更正分配表而為分配；依前條第一項更正之分配表，應
    送達於未到場之債務人及有利害關係之他債權人；前項債務
    人及債權人於受送達後3 日內不為反對之陳述者，視為同意
    依更正分配表實行分配。其有為反對陳述者，應通知聲明異
    議人；異議未終結者，為異議之債權人或債務人，得向執行
    法院對為反對陳述之債權人或債務人提起分配表異議之訴；
    聲明異議人未於分配期日起10日內向執行法院為前二項起訴
    之證明者，視為撤回其異議之聲明；前項期間，於第40條之
    1 有反對陳述之情形，自聲明異議人受通知之日起算，強制
    執行法第39條第1 項、第40條第1 項、第40條之1 第1 項、
    第2 項、第41條第1 項前段、第3 項前段、第4 項分別定有
    明文，是依上開法條所用「為異議之債權人」、「為反對陳
    述之債權人」文句及各條文之先後順序，得提起本訴者乃為
    「異議之債權人」，此並不因更正分配表而異其原先提出者
    或嗣對之為反對陳述者之定義，故在有更正分配表之情形下
    ，其應提出者仍為該法第39條所列之先聲明異議的債權人至
    明。查本院執行處就系爭拍賣事件原定於民國97年11月26日
    分配（分配表將核如後述系爭廠房、辦公室所賣得知價金全
    部分配與被告），經原告於97年11月25日具狀以前開建物不
    為抵押權效力所及而聲明異議，而分配期日債權人與債務人
    均未到場表示意見，經本院認為聲明異議有理由而於同年12
    月9 日更正分配表（將前開建物拍賣所得分予全部債權人平
    均受償），並將該分配表送達被告、他債權人及債務人，被
    告旋於同年月19日具狀對原告之異議提出反對之陳述，經本
    院執行處於98年1 月7 日通知原告，原告於同年月9 日收受
    通知，並於同年月15日向本院提起分配表異議之訴，同年月
    17日亦向本院執行處為起訴之證明，業經本院依職權調閱96
    年度執字第73783 號民事執行卷宗，查核無訛，是原對第一
    次分配表聲明異議之原告提起本件分配表異議之訴，自屬合
    法，先予敘明。
二、被告經合法通知未於言詞辯論期日到場，經核無民事訴訟法
    第386 條各款所列情形，爰依原告之聲請，由其一造辯論而
    為判決。
三、被告之法定代理人於訴訟程序中由蔡慶年變更為己○○，並
    具狀聲明承受訴訟，核無不合，應予准許。
四、末按訴狀送達後，原告不得將原訴變更或追加他訴，但請求
    之基礎事實同一者，不在此限，民事訴訟法第255 條第1 項
    第2 款定有明文。查原告起訴時，其係請求本院96年度執字
    第73783 號強制執行事件，97年11月4 日所製作之分配表，
    其中表1 暫編高雄縣燕巢鄉○○段200 建號之未保存登記建
    物所賣得價金，應以無抵押權之狀況改由原告及其他債權人
    按債權受償之順序為分配，嗣於98年12月18日具狀變更為本
    院96年度執字第73783 號強制執行事件應依97年12月9 日所
    製作之分配表為分配，核其請求均係主張同一強制執行程序
    中被告就上開200 建號未保存登記建物無抵押權，是其請求
    之基礎事實同一，揆諸前揭法條規定，原告上開訴之變更，
    與法尚無不合。
貳、實體方面
一、原告主張：訴外人即債務人韞達企業股份有限公司（下稱韞
    達公司）於前以其所有坐落高雄縣燕巢鄉○○段111 、112
    地號土地及其上同段8 、9 建號即門牌號碼同鄉○○路35號
    建物（下稱8 、9 建號建物），設定最高限額新臺幣（下同
    ）2,500 萬元之第一順位抵押權予被告；訴外人趙清薰則以
    其所有坐落同段114 地號土地設定最高限額300 萬元之抵押
    權予被告。嗣被告因韞達公司、趙清薰積欠借款不為清償，
    乃聲請就韞達公司、趙清薰所有之上開土地、建物及暫編同
    段200 建號之未保存登記建物（含廠房、辦公室）為強制執
    行，經本院以96年度執字第73783 號請求清償債務強制執行
    事件受理（下稱系爭執行事件）。而於系爭執行事件現場勘
    驗時，地政機關測量員雖表示111 、114 地號土地及合併執
    行之同段108 、109 等地號土地上之8 、9 建號建物與上開
    未保存登記建物中之廠房部分（下稱系爭廠房）相連，但系
    爭廠房有獨立出入口，具有使用上獨立性，應非屬抵押權效
    力所及；又上開未保存登記建物中之辦公室部分（下稱系爭
    辦公室）則與8 、9 建號建物分離而具構造上及使用上之獨
    立性，其間尚有防火巷存在，亦非屬抵押權效力所及範圍。
    是執行法院於97年11月4 日所製作強制執行金額計算書分配
    表，將被告列為系爭廠房、系爭辦公室之抵押權人應屬錯誤
    ，經伊向執行法院聲明異議，執行法院乃於97年12月9 日更
    正分配表，惟該分配表送達於被告後，被告具狀為反對之陳
    述，而異議未終結，為此爰依強制執行法第41條之規定提起
    本訴。並聲明：本院96年度執字第73783 號強制執行事件，
    應依97年12月9 日所製作之分配表為分配。
二、被告則以：系爭廠房乃主建物之增建建物，其並無任何可資
    區別之標識存在，且與主建物為一體使用，不具構造上或使
    用上獨立性，自應為抵押權效力所及；至系爭辦公室則為修
    繕改建，緊臨主建物而坐落廠區內，有輔助主建物之經濟目
    的，並相互為用，客觀上具有功能性之關連及依存關係，為
    不可脫離工廠而獨立之建物，應屬主建物之附屬物，亦應為
    抵押權效力所及，故系爭分配表並無違誤等語資為抗辯。並
    聲明：原告之訴駁回。
三、兩造不爭執事項：
  (一)韞達公司前以其所有坐落高雄縣燕巢鄉○○段111 、112 地
    號土地及其上8 、9 建號建物，設定最高限額2,500 萬元之
    第一順位抵押權予被告；趙清薰則以其所有坐落同段114 地
    號土地設定最高限額300 萬元之抵押權予被告。
  (二)被告因韞達公司、趙清薰積欠借款不為清償，乃向本院聲請
    就韞達公司、趙清薰所有之上開土地、建物及系爭廠房、辦
    公室為強制執行。
  (三)8 、9 建號建物與系爭廠房相連，但系爭廠房有獨立之出入
    口。
  (四)系爭辦公室與8 、9 建號建物分離，其間尚有防火巷存在。
  (五)200建號未保存登記建物所賣得價金為19,296,000元。
  (六)執行法院就系爭執行事件於97年10月17日所製作之分配表，
    將系爭廠房、系爭辦公室賣得價金優先分配與被告。
四、得心證之理由
    按以建築物為抵押者，其附加於該建築物而不具獨立性之部
    分，亦為抵押權效力所及。但其附加部分為獨立之物，如係
    於抵押權設定後附加者，準用第877 條之規定，民法第862
    條第3 項定有明文。又所有人於原有建築物之外另行增建者
    ，如增建部分與原有建築物無任何可資區別之標識存在，而
    與之作為一體使用者，因不具構造上及使用上之獨立性，自
    不得獨立為物權之客體，原有建築物所有權範圍因而擴張，
    以原有建築物為擔保之抵押權範圍亦因而擴張。倘增建部分
    於構造上及使用上已具獨立性，即為獨立之建築物。苟其常
    助原有建築物之效用，而交易上無特別習慣者，即屬從物，
    而為抵押權之效力所及。若增建部分已具構造上之獨立性，
    但未具使用上之獨立性而常助原有建築物之效用者，則為附
    屬物。其使用上既與原有建築物成為一體，其所有權應歸於
    消滅；被附屬之原有建築物所有權範圍因而擴張，抵押權之
    範圍亦同。是從物與附屬物雖均為抵押權之效力所及，惟兩
    者在概念上仍有不同，最高法院著有88年度台上字第485 號
    判決意旨足資參照。次按民法第68條規定：「非主物之成分
    ，常助主物之效用，而同屬一人者，為從物。但交易上有特
    別習慣者，依其習慣」。所謂常助主物之效用，係指該物就
    一般交易觀念言之，在客觀上具有繼續性的輔助主物之經濟
    效用，而居於從屬關係，其本身捨輔助主物之外，不具獨立
    使用之經濟效用者而言，苟僅所有人在主觀上將某物作為原
    物之輔助使用，或僅作暫時性之輔助使用者，或縱與之分離
    亦不致喪失他物之利用價值或減損其經濟效用者，均難認為
    係該物之從物，此亦為最高法院81年度台上字第72號、81
    年度台上字第1370號判決意旨所明示。經查：
  (一)增建之系爭廠房與8 、9 建號建物內部全部相通，屋頂均以
    浪板遮蔽，並設有天車使用，僅有部分在地面有未達屋頂之
    短牆相隔，且由建物內部看不出原始建物和增建部分之區別
    等情，此經本院勘驗屬實，並製有勘驗筆錄附卷可稽（見本
    院卷第107 頁），復有照片在卷可按（見本院卷第114 至12
    1 頁、第150 頁至160 頁），而系爭廠房有使用8 、9 建號
    建物原有支柱，亦有使用新的支柱乙節，亦為兩造所不爭執
    ，是系爭廠房與8 、9 建號建物於主結構之支柱與屋頂浪板
    上既均有共用之現象，且其內部亦難區分，應難認系爭廠房
    在構造上具有獨立性，而在使用上，系爭廠房雖具有獨立之
    出入口已如前述，然其內部既看不出與原始建物之區別，又
    設有天車併聯使用，顯係與原有8 、9 建號建物合併而為生
    產線使用，在使用功能上應係與8 、9 建號建物作一體利用
    而亦難認在使用上具有獨立性。至原告雖主張系爭廠房係多
    次增建完成，面積及價值均遠大於8 、9 建號建物，且具有
    獨立之出入口，應非抵押權效力所及云云，惟是否具有構造
    上之獨立性，並非僅以是否具有獨立之出入口為唯一之考量
    ，亦非以增建部分與原有建物之面積、價值大小為考量因素
    ，而是以增建部分在結構上是否得以與原有建物區隔為判斷
    因素，又依前所述系爭廠房並不具構造上即使用上之獨立性
    ，是原告之主張洵不可採。
  (二)系爭辦公室與原本建物（即8 、9 建號建物）及增建物（即
    系爭廠房）並未相連，其與原本建物交接處中間有一防火巷
    乙節，亦經本院勘驗屬實，並製有勘驗筆錄在卷可稽（見本
    院卷第107 頁），且有照片附卷可證（見本院卷第112 至11
    3 頁、第149 頁），依此足認系爭辦公室在構造上具有獨立
    性，而其與原建物既未相連，係以其獨立之出入口而為進出
    ，且其係做為辦公室使用，與8 、9 建號建物做為工廠使用
    之原有建物即各有獨立之經濟效用至明；另系爭辦公室面積
    每層為241.3 平方公尺，屬二層樓之建物，此亦有高雄縣岡
    山地政事務所建物測量成果圖影本在卷可按（見本院卷第10
    3 頁），則其佔地甚廣並非面積狹小而需依附他建物方具利
    用價值，自可獨立於8 、9 建號建物外而依其經濟效用為使
    用，故足認系爭辦公室在使用上亦具獨立性。再者系爭辦公
    室雖本供作8 、9 建號建物廠房之辦公室使用，惟從事生產
    之廠房與處理行政之辦公室雖在工廠營運上具有相輔相成之
    關係，然用以生產產品之廠房與用以處理訂單接洽、安排產
    程等行政事務之辦公室其間之主從關係尚難論定，且系爭辦
    公室在構造上及使用上具有獨立性，面積亦非狹小已如前述
    ，依此其除與8 、9 建號建物互相輔助而使用外，在社會觀
    念上應具有獨立之經濟效用而可單獨使用，縱與之分離亦不
    至喪失其利用價值或減損其經濟效用，是依諸前揭說明應難
    認社會觀念上系爭辦公室係屬常助8 、9 建號建物效用之從
    物，故而系爭辦公室亦非屬8 、9 建號建物之從物。至於被
    告雖抗辯系爭辦公室係緊鄰原有建物，其間雖有防火牆，然
    系爭辦公室整體均係坐落於8 、9 建號建物所在之廠區內，
    其出入口並非直接連接對外道路，仍須由該廠區大門出入始
    能連接對外道路，並無獨立出入口，故系爭辦公室無使用上
    獨立性云云，惟該廠區外圍圍牆及大門之設置應僅係作為防
    盜及與鄰地相區隔之用，對於判斷系爭增建物是否具有使用
    上獨立性應無影響，因而系爭辦公室與原有建物雖共用該廠
    區前方大門進出，然應仍不失系爭辦公室原有之使用上獨立
    性，被告抗辯應不可採。
  (三)綜上，系爭廠房並不具有構造上及使用上之獨立性，依民法
    第862 條第3 項前段之規定，應為原告於8 、9 建號建物所
    設定之抵押權效力所及，而系爭辦公室已具有構造上及使用
    上之獨立性，復非屬8 、9 建號建物之從物，應非原告於8
    、9 建號建物所設定之抵押權效力所及。另本院執行處為上
    開拍賣時並未將系爭廠房與辦公室分別鑑價而併為拍賣，惟
    經本院依職權函詢原鑑價機關百辰不動產估價師事務所，該
    所函覆如系爭廠房與辦公室分別鑑價，系爭辦公室鑑定價格
    為3,951,000 元，而系爭廠房則為26,511,000元，此有該所
    98 年11 月3 日（98）百師估高字第9811096 號函及函附鑑
    定表在卷可證（見本院卷第141 至142 頁），並為兩造所不
    爭執，且兩造均已同意以鑑定機關前揭函覆系爭廠房及辦公
    室之鑑定價格比例計算系爭廠房與辦公室分別拍定金額（見
    本院卷第134 頁），而系爭廠房與辦公室之拍定總金額為19
    ,296,000元亦如前述，是系爭廠房之拍定金額應為16,994,0
    95元（00000000×00000000÷00000000＝00000000，小數點
    以下四捨五入），系爭辦公室之拍定金額則應為2,301,905
    元（00000000×0000000 ÷00000000＝0000000 ，小數點以
    下四捨五入）。
五、綜上所述，系爭辦公室非為抵押權效力所及，則其拍賣所得
    金額2,301,905 元被告自不得優先受償，而系爭廠房則為抵
    押權效力所及，其拍賣所得金額16,994,095元被告於抵押權
    擔保之債權範圍內應得優先受償，從而原告依強制執行法第
    41條第1 項前段之規定請求將本院96年度執字第73783 號拍
    賣抵押物強制執行事件，就系爭辦公室所拍得之金額2,301,
    905 元不准列入被告抵押權優先受償之範圍而受分配，為有
    理由，應予准許。其逾此範圍之請求，則無理由，應予駁回
    。
六、據上論結，原告之訴為一部有理由，一部無理由，依民事訴
    訟法第385 條第1 項前段、第79條，判決如主文。
中    華    民    國    99    年    1     月    13    日
                  民事第四庭  審判長法  官  黃宏欽
                                    法  官  楊淑珍
                                    法  官  楊淑儀
正本係照原本作成。
如不服本判決，應於送達後20日內，向本院提出上訴狀並表明上
訴理由，如於本判決宣示後送達前提起上訴者，應於判決送達後
10日內補提上訴理由書（須附繕本）。
中    華    民    國    99    年    1     月    13    日
                                    書記官  王資惠

司法院資訊處製作；財團法人民間司法改革基金會備份。
